【裁判字號】    99,訴,1572
【裁判日期】    991021
【裁判案由】    水土保持法
【裁判全文】
臺北高等行政法院判決
                                    99年度訴字第1572號
                                   99年10月7日辯論終結
原      告  甲○○
被      告  臺北縣政府
代  表  人  乙○○○○○○住同上
訴訟代理人  丙○○
上列當事人間水土保持法事件，原告不服行政院農業委員會中華
民國99年7 月5 日農訴字第0980181287號訴願決定，提起行政訴
訟，本院判決如下：
    主  文
原告之訴駁回。
訴訟費用由原告負擔。
    事實及理由
一、事實概要：原告於民國( 下同)96 年4 月間在法院拍賣程序
    中拍得坐落台北縣中和市○○段○○○段174-1 、174-3 及
    174-4 地號山坡地範圍內土地（下稱系爭山坡地），於98年
    2 月間未先擬具水土保持計畫送主管機關核定，即擅自在系
    爭土地開挖整地（鋪設柏油路面、174-1 及174-3 地號）及
    堆積土石（174-4 地號），違規面積約300 平方公尺。案經
    被告於98年3 月27日派員會同相關人員，赴現場勘查屬實，
    被告乃以原告違反水土保持法第12條第1 項第4 款規定，依
    同法第23條第2 項及第33條第1 項第2 款規定，於98年10月
    12日北府農山字第0980822190號函（下稱原處分）裁處原告
    罰鍰新臺幣（下同）6 萬元，並自處分書收受之日起2 年內
    ，暫停系爭土地之開發申請，且應立即停止一切非法開發、
    使用行為。原告不服，提起訴願經決定駁回，遂提起本件行
    政訴訟。
二、原告起訴主張以：
  (一)原告於98年2 月間向被告所屬城鄉發展局（下稱城鄉局）申
    請建築線，經其指示而將系爭山坡地（174-1 、174-3 地號
    部分）回復成原有路形（83定- 中06-2401 號、84定- 中06
    -1601 號、85定- 中06-1563 號、86定- 中06-530號為圓通
    路369 巷30弄原有路形，即為現有路形）。原告於購得土地
    時，對私有土地保護、維護原來形狀之義務，系爭山坡地道
    路因年久失修塌陷龜裂，造成部分道路明顯凹洞、部分道路
    堆積土石，原告身為土地所有人為維護私有土地，於98年3
    月特別委請建造之駱久雄建築師，向城鄉局申請建築線及應
    有道路形狀，該局要求原告恢復83年至86年間申請雜項使用
    執照時原有道路，為應城鄉局要求恢復原核發使用執照之雜
    項使用，駱久雄建築師介紹訴外人○○測量顧問有限公司（
    下稱○○公司）會同台北縣中和地政事務所測量單位，於98
    年3 月18日測量出原道路形狀，並且依其指示恢復原有柏油
    道路，即現今之合法道路形狀。
  (二)道路年久失修，城鄉局要求原告恢復86年申請雜項使用執照
    時原有道路，為○○○區○○○○○道路行走，避免行人因
    路過此地發生傷害事故，原告既在原有路形範圍內整理恢復
    路形，自非故意破壞原有地形，原告不知須先擬具水土保持
    計畫書，因而違規。按行政罰法第7 條第1 項規定：「違反
    行政法上義務之行為非出於故意或過失者，不予處罰。」及
    第8 條：「不得因不知法規而免除行政處罰責任。但按其情
    節，得減輕或免除其處罰。」，原告回復系爭山坡地原有路
    形，係依被告所屬機關之指示，無故意過失情事。原告整理
    系爭山坡地目的是為防止再有他人堆放泥土，於事後亦請被
    告承辦人輔導協助，擬具水土保持計畫書，如有違法，其情
    節亦不該當法定處罰要件。
  (三)被告所屬農業發展局於98年2 月25日已知原告在修復土地，
    為何遲至98年10月12日始處罰，處罰時間延長近9 個月期間
    ，原告維護自己土地，並避免他人因原土地崩塌陷落恐受傷
    害之危險，何錯之有？原告事後願意接受被告承辦人指示及
    協助修補，已達水土保持法之規定目的。原告是因申請建築
    線聽從城鄉局指示回復系爭土地原有路形，不料因此反而受
    到罰鍰及暫停開發之處罰，造成原告數千萬元損失。原告對
    於被告之認事用法，難以甘服，本件原處分及訴願決定，均
    未查明事實，顯有違誤等語，求為判決撤銷訴願決定原處分
    。
三、被告則以：
  (一)原告未先擬具水土保持計畫送主管機關核定，即擅自開挖整
    地（舖設柏油）、堆積土石等，經被告於98年3 月27日會同
    相關單位至現場勘查，發現現場確有開挖整地、堆積土石、
    舖設柏油之情形；惟當事人（土地所有權人）未到場。被告
    依行政程序法第102 條規定，以98年4 月22日北農山字第09
    80294743號函通知原告陳述意見。原告遂提出被告所屬工務
    局雜項使用執照84年雜使字第014 號、被告所屬工務局建造
    執照86年中建字第425 號及98年4 月2 日98北府城測指示（
    定）中字第0130號函指示（定）建築線等佐證資料。經被告
    所屬工務局表示，86中建字第425 號建造工程，未依建築法
    規定申請展期或已逾展期期限仍未完工，其建造執照自規定
    得展期之期限屆滿之日（即96年1 月31日）起，失其效力。
  (二)依98年2 月25日現場照片，本件系爭山坡地確有開挖整地、
    堆積土石情形。原告指稱該部分道路係城鄉局核發建築線指
    示回復成現有路形云云，惟該局表示，核發建築線係依「建
    築法」第48條及「臺北縣建築管理規則」第2 條、第14條規
    定指定建築界線，並非核准開發之依據；至於相關開發行為
    應依有關法令規定辦理。原告既為系爭山坡地之所有權人即
    水土保持義務人，其就涉及系爭山坡地之開挖整地及堆積土
    石行為，應注意且能注意依法應先擬具水土保持計畫，送請
    主管機關核定後，始為實施，竟疏未注意，難謂無過失，被
    告衡酌其違規情節，據水土保持法第12條第1 項第4 款、第
    23條第2 項及第33條第1 項第2 款規定，裁處原告行政罰鍰
    6 萬元，並自處分書收受之日起2 年內，暫停系爭山坡地之
    開發申請，並立即停止一切非法開發、使用行為，於法應屬
    有據等語，求為判決駁回原告之訴。
四、本件兩造之爭點為：被告之原處分有無違法？
  (一)按「公、私有土地之經營或使用，依本法應實施水土保持處
    理與維護者，該土地之經營人、使用人或所有人，為本法所
    稱之水土保持義務人。」、「水土保持義務人於山坡地或森
    林區內從事下列行為，應先擬具水土保持計畫，送請主管機
    關核定，如屬依法應進行環境影響評估者，並應檢附環境影
    響評估審查結果一併送核：．．四、開發建築用地、設置公
    園、墳墓、遊憩用地、運動場地或軍事訓練場、堆積土石、
    處理廢棄物或其他開挖整地」、「未依第12條至第14條規定
    之一擬具水土保持計畫送主管機關核定而擅自開發者，除依
    第33條規定按次分別處罰外，主管機關應令其停工，得沒入
    其設施及所使用之機具，強制拆除及清除其工作物，所需費
    用，由經營人、使用人或所有人負擔，並自第一次處罰之日
    起兩年內，暫停該地之開發申請」、「有下列情形之一者，
    處新臺幣6 萬元以上30萬元以下罰鍰：．．二、違反第12條
    至第14條規定之一，未先擬具水土保持計畫或未依核定計畫
    實施水土保持之處理與維護者，或違反第23條規定，未在規
    定期限內改正或實施仍不合水土保持技術規範者」分別為水
    土保持法第4 條、第12條第1 項第4 款、第23條第2 項、第
    33條第1 項第2 款所明定。
  (二)查原告所有之系爭土地，為水土保持法適用之山坡地，經被
    告所屬農業局、中和市公所、中和地政事務所人員於98年3
    月27日現場會勘，認有開挖整地、堆積土石、鋪設柏油等情
    形，有會勘紀錄、現場照片、衛星定位套繪地籍圖及測繪圖
    可證（見原處分卷第9-20頁）；被告所屬農業局於98年4 月
    22日以北農山字第0980294743號函，就原告未經許可擅自使
    用山坡地違反通知原告於文到7 日內依行政程序法第102 條
    規定陳述意見，原告未為任何陳述，被告所屬農業局即以原
    處分裁處原告之事實，為兩造所不爭，自堪信為真實。
  (三)查原告為系爭山坡地之所有權人即為水土保持義務人，其未
    先擬具水土保持計畫，送請主管機關核定，逕行委託訴訟外
    人○○○ 建築師、○○公司為道路之修建及開挖整地行為，
    顯然有違揭水土保持法第12條第1 項第4 款規定。原告雖稱
    其應城鄉局要求而整地，不知應預先擬定水土保持計畫云云
    ；惟上開土地為山坡地，違規面積約300 平方公尺，具有一
    定面積，山坡地之開挖整地、鋪設柏油路面關係水土資源、
    水源函養，與一般平地不同，而其亦自陳：於開挖整地前，
    委託實施之人係透過○○○ 建築師介紹○○公司會同中和地
    政事務所測量等語，則為其諮詢及實施之人，係屬專業人士
    ，其對開挖整建山坡地所涉及之法規顯有注意依法實施及送
    請主管機關核定之義務，原告竟疏未注意即率爾委由第三人
    執行，是難辭過失之責。從而，被告以其未擬具水土保持法
    第33條第1 項第2 款，裁處原告法定最低罰鍰6 萬元外，併
    依同法第23條第2 項規定，裁處原告自第1 次處罰之日起兩
    年內，暫停該地之開發申請，於法自無不合。至原告稱係為
    應城鄉局之要求，以恢復原道路形狀，及避免鄰近社區住家
    及行人之危險而開挖整地，否認堆積土石一節，惟查，城鄉
    局核發建築線指示係依「建築法」第48條及「臺北縣建築管
    理規則」第2 條、第14條規定指定建築界線，自非屬核准開
    發山坡地之依據；而原告於174-4 地號有堆積土石之事實，
    亦有98年2 月25日拍攝之照片附於原處分卷可參；又兩造另
    於99年5 月27日會同農業局、中和市公所、中和地政事務所
    、城鄉局人員及原告再次至現場會勘，原告對鋪設柏油並不
    爭執，對堆積土石則辯稱係將流失土石回填，有該次會勘紀
    錄附於訴願卷第13頁可參，由該照片觀之，其所稱回填土石
    ，即該當於堆積土石甚明，原告即未依規定先擬具水土保持
    計畫，送請主管機關核定，即擅自鋪設柏油路面及堆積土石
    ，被告據以認定其違規事實，要無違法可言；況被告裁處罰
    鍰係法定最低金額之罰鍰，另被告裁處系爭山坡地2 年之內
    暫停開發申請並立即停止一切非法開發行為（按即停工之意
    ），核屬羈束處分，被告並無裁量餘地，均無不合。
五、綜上所述，原告之主張，並不足採。被告原處分並無違誤，
    訴願決定予以維持，亦無不合，原告猶執前詞，訴請撤銷，
    為無理由，應予駁回。
六、兩造其餘之主張陳述，核與上開結論不生影響，爰不予一一
    論述，附此敘明。
七、據上論結，原告之訴為無理由，爰依行政訴訟法第98條第1
    項前段，判決如主文。
中    華    民    國    99    年    10    月    21    日
                臺北高等行政法院第五庭
                              審判長法  官  黃清光
                                    法  官  洪遠亮
                                    法  官  程怡怡
上為正本係照原本作成。
如不服本判決，應於送達後20日內，向本院提出上訴狀並表明上
訴理由，如於本判決宣示後送達前提起上訴者，應於判決送達後
20日內補提上訴理由書（須按他造人數附繕本）。
中    華    民    國    99    年    10    月    21    日
                                    書記官  何閣梅

司法院資訊處製作；財團法人民間司法改革基金會備份。
